臺北高等行政法院判決
　　　　　　　　　　　　　　　　　　　92年度訴字第5378號
　　　　　　　　　　　　　　　.
原　　　告　香港商．嘉柏有限公司
代　表　人　詹姆士．Ｅ．湯姆遜.
訴訟代理人　陳長文律師
　　　　　　蔡瑞森律師（兼送達代收人）
被　　　告　經濟部智慧財產局
代　表　人　蔡練生（局長）
訴訟代理人　甲○○
上列當事人間因服務標章事件，原告不服經濟部中華民國92年10
月7日經訴字第09206221130號訴願決定，提起行政訴訟，本院判
決如下：
　　主  文
原告之訴駁回。
訴訟費用由原告負擔。
　　事  實
一、事實概要：
    原告於民國89年6月27日以「CROWN RELOCATIONS & DEVICE
    」服務標章（下稱系爭標章，如附圖一），指定使用於當時
    商標法施行細則第49條所定商品及服務分類表第42類之服務
    ，因指定使用之「到機場接機並陪送至其臨時住所，代客戶
    及一般移居國外者訂機票」服務屬第39類服務，爰於90年6
    月4日向被告申請分割，經被告重新編為第00000000號服務
    標章審查，認本案雖聲明放棄「RELOCATIONS」部分之專用
    權，然圖樣上之外文「CROWN RELOCATIONS」，與註冊第31
    960號、第123165號及第118978號三件服務標章（下稱據以
    核駁標章，如附圖二）圖樣上之外文「CROWN」構成近似，
    仍有致消費者對服務提供之主體、來源產生混淆誤認之虞，
    有審定時商標法第77條準用第37條第12款規定之適用，應不
    予註冊，以92年5月22日（92）智商0545字第9280236960號
    發文之服務標章核駁第333545號審定書為應予核駁之處分，
    原告不服，提起訴願，經遭決定駁回，遂向本院提起行政訴
    訟。
二、兩造聲明：
　(一)原告聲明：
    1.訴願決定及原處分均撤銷。
    2.被告就系爭標章應作成准予審定之處分。
    3.訴訟費用由被告負擔。
　(二)被告聲明：
    1.駁回原告之訴。
    2.訴訟費用由原告負擔。
三、兩造之爭點：系爭標章指定使用於當時商標法施行細則第49
    條所定商品及服務分類表第39類之服務，有否標章圖樣相同
    或近似於他人同一服務或類似服務之註冊服務標章，而構成
    審定時商標法第77條準用第37條第12款之違反？
　(一)原告主張之理由：
    1.查據以核駁之註冊第31960號標章係由中文「海灣」與盾
      牌圖形所組成，其中盾牌圖形中央置有明顯之白色數字「
      １」，而橫於數字上方者，始為外文「CROWN」，整體構
      圖中文「海灣」、盾牌圖形及阿拉伯數字「１」，予人印
      象深刻，反觀系爭標章係由單純之外文「CROWN RELOCATI
      ONS」及一明顯皇冠圖形組成，可見二標章繁簡有別，整
      體予人寓目印象中大異其趣，異時異地通體隔離觀察，並
      無使消費者混淆誤認之虞，二件標章非屬近似之標章至為
      明顯。被告及訴願決定機關僅以二標章皆含有相同之外文
      「CROWN」，而率然認定二標章近似，此種細微比對二標
      章之各部分以認定標章整體是否近似之方法，實違反通體
      隔離觀察之原則，殊不可採。蓋標章專用權係以請准註冊
      之圖樣為限，於實際使用時，亦需整體使用，方屬合法使
      用。故以消費者立場而言，寓目所見為一整體性標章，斷
      不致將標章任意割裂後將各部分予以單獨辨識。此觀諸行
      政法院歷年來之判決及判例，亦係以通體隔離觀察為比較
      標章之近似為主要判斷標準自明。
    2.據以核駁之註冊第123165號標章係由盾牌圖形所組成，其
      中盾牌圖形中央置明顯之白色數字「１」，而橫於數字上
      方者，始為外文「CROWN」，整體構圖大盾牌圖形及阿拉
      伯數字「１」，予人印象深刻。反觀系爭標章係由單純之
      外文「CROWN RELOCATIONS」及一明顯皇冠圖形組成，可
      見二標章整體構圖、設計、意匠，截然不同，異時異地通
      體隔離觀察，不致使人產生混淆誤認之虞，因此二標章亦
      非屬近似之標章。
    3.據以核駁之註冊第31960號標章所指定服務為提供貨物之
      陸運服務、船舶貨運承攬之海運服務、航空貨運承攬之空
      運服務、貨物、貨櫃之倉儲、裝卸服務，而據以核駁之註
      冊第123165號標章所指定之服務為提供貨物之陸運、船舶
      貨運承攬、航空貨運承攬、貨物、貨櫃之倉儲服務、貨物
      、貨櫃之裝卸服務、貨物運輸之包裝、捆紮、郵件包裹之
      投遞、快遞、貨櫃出租、搬家。而系爭標章為到機場接機
      並陪送至其臨時住所，代客戶及一般移居國外者訂機票。
      據以核駁之註冊第31960號及第123165號標章之指定服務
      ，依被告之組群分類（同一組群之服務為類似服務），係
      屬3901、3902、3903、3904、3905、3906、3907、3909及
      3910組群，檢呈自被告網站下載之資料及商品及服務近似
      檢索參考資料供參。反觀系爭標章之指定服務，自91年5
      月27日向被告申請刪除指定服務中之「訂租車」，而本案
      經刪除後之指定服務為「到機場接機並陪送至其臨時住所
      ，代客戶及一般移居國外者訂機票」，其中代客戶及一般
      移居國外者訂機票，其係屬旅行社服務（組群3911），至
      於「到機場接機並陪送至其臨時住所」 (Greeting perso
      ns at the airport and accompanying them to their
      temporary accommodation)，其重點在於接機及陪伴至住
      所服務，依一般社會通念及市場交易情形，為當地旅行社
      從業人員提供旅行社服務之一環，即自接機後陪同至臨時
      住所，故不論是依服務之性質及內容，或服務之行銷管道
      及對象範圍，均非一般運輸服務所能涵蓋，因此系爭標章
      與註冊第31960號及第123165號標章之指定服務既不相同
      又不類似。綜上所述，系爭標章與據以核駁之註冊第3196
      0 號標章及註冊第123165號標章之標章圖樣並不構成近似
      ，且指定之服務既不相同又不類似，自無審定時商標法第
      77條準用同法第37條第12款規定之適用。
    4.系爭標章係由外文「CROWN RELOCATIONS」及明顯一圖形
      組成，而據以核駁註冊第118978號標章則由單純之外文「
      CROWN」構成，兩標章整體比對，繁簡各異，差別顯然，
      異時異地通體隔離觀察，無使一般消費者發生混淆誤認之
      虞，非屬構成近似。查詢被告之網站，發現國內外廠商以
      「CROWN」作為商標及服務標章或商標及服務標章之主要
      部分而獲准註冊於各類商品及服務者，計有480餘件，而
      併存註冊於第39類「代辦國內外旅遊、旅行社」服務者所
      在多有，依註冊號數、服務標章名稱及所指定之服務舉例
      如下：117929、MANDARINA CROWN、車輛運輸提供司機，
      提供海上遊輪旅遊、水上觀光旅遊、短程旅遊觀光等之資
      訊及顧問。90987、Royal Crown、接受委託代售國內外海
      、陸、空運輸事業之客票或代旅客購買國內外客票業務之
      服務；接受旅客委託代辦出、入國境及簽證手續業務之服
      務；接待國內外觀光旅客並安排旅遊、食宿及導遊業務服
      務；自行組團安排旅客出國觀光旅遊、食宿；旅館預訂之
      服務；代客託運隨身行李業務之服務。90450、Crown
      TRAVEL、接受委託代售國內外海、陸、空運輸事業之客票
      或代旅客購買國內外客票業務之服務；接受旅客委託代辦
      出、入國境及簽證手續業務之服務；接待國內外觀光旅客
      並安排旅遊、食宿及導遊業務服務；自行組團安排旅客出
      國觀光旅遊、食宿；旅館預訂之服務；代客託運隨身行李
      業務之服務。62763、金冠旅遊CROWN TOURIST、旅行社業
      務。54822、全皇及圖CROWN AMBASSADOR、代辦國內外旅
      遊、出入國境簽証、護照等手續、及代售國內外陸海空運
      輸事業之客票等業務服務。30213、力霸REBAR CROWN餐宿
      及旅行。據以核駁註冊第118978號「CROWN」服務標章之
      專用權間為自88年12月1日至98年1月5日，上述列表之服
      務標章與據以核駁之註冊第118978號標章於專用期間內皆
      有併存註冊及使用之情形。
    5.被告對於含有「CROWN」外文之480餘件商標及服務標章之
      審查標準，係依照行政法院所採之「總括商標圖樣之全部
      隔離觀察」原則，因此，縱然各標章均有相同之外文「
      CROWN」，惟因尚有其他外文、中文或圖形足供區別，並
      無造成消費者混淆誤認之虞，故得以併存註冊。尤其註冊
      第90450號標章中之「TRAVEL」及註冊第62763號標章中之
      「TOURIST」雖同屬弱勢之說明文字，惟就標章之整體觀
      察，仍不失其識別性，故足以作為消費者區別服務來源之
      標誌。系爭標章與據以核駁註冊第118978號標章雖均有相
      同之外文「CROWN」，惟系爭標章尚有外文「RELOCATIONS
      」與明顯之圖形可資辨識，依據被告對上述列表之服務標
      章之同審查標準，兩標章斷無混淆誤認之虞，為不近似標
      章，極為顯然。
　(二)被告主張之理由：
    系爭標章圖樣中之外文「CROWN RELOCATION」，與註冊第31
    960、123165、118978號三件標章圖樣上之外文，均有「
    CROWN」部分，雖聲明放棄「RELOCATION」部分之專用權，
    仍屬近似標章，復分別指定使用於「到機場接機並陪送至其
    臨時住所，代客戶及一般移居外國者訂機票」、「運輸及倉
    儲」、「旅行社」服務，就如同「東門鴨肉」與「東門」兩
    商標均指定使用於鴨肉商品，有致消費者對服務提供之主體
    、來源產生混淆誤認之虞。原告雖稱「到機場接機並陪送至
    其臨時住所，代客戶及一般移居外國者訂機票」並非「運輸
    」，但到機場接送絕非步行，應是車輛等交通工具運送客人
    和行李等，怎稱「非一般運輸服務」。又原告所舉諸註冊併
    存案例，因與「CROWN」結合、組合部分文字不同，案情自
    屬不同或屬另案核准之適法、妥當問題，不宜執為本件亦應
    核准註冊之論據。
  理  由
一、按服務標章圖樣相同或近似於他人同一服務或類似服務之註
    冊服務標章，不得申請註冊，為系爭標章審定時商標法第77
    條準用第37條第12款所明定。而衡酌服務標章是否近似，應
    以具有普通知識、經驗之消費者於消費時施以普通所用之注
    意，有無混同誤認之虞判斷之，同法施行細則第50條準用第
    15 條第1項定有明文。又兩服務標章圖樣其主要部分之文字
    、圖形或記號，在外觀、觀念或讀音上近似，有足以引起一
    般消費者混同誤認之虞者，即屬近似之服務標章。所謂類似
    服務，應依一般社會通念、市場交易情形，並參酌該服務之
    性質、內容、提供者、行銷管道及場所或對象等各種相關因
    素判斷之。
二、系爭標章係由外文「CROWN」「RELOCATION」及一皇冠圖所
    組成，其中「RELOCATION」業據原告聲明不專用（91年5月
    27日申復狀參照），其中外文「CROWN」字體較大，寓目明
    顯，予人印象深刻，應為系爭標章圖樣之主要部分，而據以
    核駁之第118978號「CROWN」標章係由單純外文「CROWN」所
    構成；據以核駁之第123165號「CROWN及圖」及31960號「海
    灣及圖CROWN」標章亦均有明顯且寓目印象深刻之外文「
    CROWN」。系爭標章與上述據以核駁標章相較，其主要部分
    均有明顯且予人寓目印象深刻之「CROWN」外文，於異時異
    地隔離觀察，難謂無使具有普通知識經驗之消費者於消費時
    ，產生混淆誤認之虞，二者應屬構成近似之標章。原告雖主
    張據以核駁之第31960號標章係由中文「海灣」與盾牌圖形
    所組成，其中盾牌圖形中央置有明顯之白色數字「１」，而
    橫於數字上方者，始為外文「CROWN」，整體構圖中文「海
    灣」、盾牌圖形及阿拉伯數字「１」，予人印象深刻，反觀
    系爭標章係由單純之外文「CROWN RELOCATIONS」及一明顯
    皇冠圖形組成，可見二標章非屬近似，被告及訴願決定機關
    僅以二標章皆含有相同之外文「CROWN」，而率然認定二標
    章近似，此種細微比對二標章之各部分以認定標章整體是否
    近似之方法，實違反通體隔離觀察之原則等等。但查，系爭
    標章圖樣中之「CROWN」為其主要部分，已如前述，而據以
    核駁之第118978號「CROWN」、第123165號「CROWN及圖」及
    第31960號「海灣及圖CROWN」標章亦均有明顯且寓目印象深
    刻之外文「CROWN」，自易使一般消費者誤認該二者為來自
    相同或有關聯之來源者而有混淆之虞，尚不能以據以核駁標
    章另有中文「海灣」、盾牌圖形或阿拉伯數字「１」等差異
    ，或指「CROWN」為弱勢標章，即指彼此非屬近似。原告此
    部分主張，非屬可採。
三、又系爭標章指定使用於「到機場接機並陪送至其臨時住所，
    代客戶及一般移居國外者訂機票」之服務，其中「到機場接
    機並陪送至其臨時住所」，依機場接機並陪送至其臨時住所
    ，通常亦負責提供旅客隨身攜帶行李之運送，其性質應為提
    供人之接送與隨身行李之物陸上接送運送之服務，與據以核
    駁之第31960號及註冊第123165號服務標章所指定提供貨物
    之陸運服務，依一般社會通念及市場交易情形，自易使一般
    接受服務者誤認該二者為來自相同或有關聯之來源者，應屬
    類似服務。原告主張「到機場接機並陪送至其臨時住所」，
    其重點在於接機及陪伴至住所服務，依一般社會通念及市場
    交易情形，為當地旅行社從業人員提供旅行社服務之一環，
    即自接機後陪同至臨時住所，故不論是依服務之性質及內容
    ，或服務之行銷管道及對象範圍，均非一般運輸服務所能涵
    蓋一節，尚非可採。另系爭標章指定使用之「代客戶及一般
    移居國外者訂機票」之服務，與據以核駁之註冊第118978
    號「CROWN」服務標章所指定之「代辦出入國手續及預定機
    票、車票、船票」之服務亦為同一或類似服務。系爭標章之
    申請註冊自有首揭法條規定之適用。又原告所指系爭標章指
    定使用之服務檢索組群與據以核駁標章指定服務之組群分類
    ，並非相同一節。經查，被告商品及服務近似檢索參考資料
    之組群是否同一，僅供作為檢索服務是否類似之參考，並非
    不相同之組群即非屬類似。而本件本院認定系爭標章指定使
    用之服務與據以核駁標章指定使用之服務為類似，已如前述
    ，尚不能以其等之檢索組群非屬同一，即指其非類似。至於
    原告所舉以其他以含有「CROWN」之註冊商標／服務標章圖
    樣獲准註冊諸案例，核其圖樣或所指定使用之商品／服務與
    本件不同，基於服務標章審查個案拘束原則，自不得比附援
    引，作為系爭標章亦應准予註冊之論據。本件系爭標章近似
    於據以核駁標章，且指定使用於類似服務，有違註冊時商標
    法第77條準用第37條第12款規定。從而，被告以系爭標章之
    申請註冊有首揭商標法第77條準用第37條第12款規定之情事
    ，而為核駁之處分，於法核無不合。訴願決定予以維持，亦
    屬妥適。
四、本件原告聲明請求撤銷訴願決定及原處分，並命被告就系爭
    標章作成核准審定之處分，係屬課予義務訴訟，而課予義務
    訴訟本應適用言詞辯論終結時之法律。本件應適用之商標法
    雖已於92年5月28日修正公布，並於同年11月28日施行，但
    因本件原處分適用異議審定時之商標所為核駁之處分及訴願
    決定予以維持，於法並無違誤，已如前述。再依照相當於核
    駁審定時所適用之商標法第37條第12款之現行商標法第23條
    第1項第13款前段之內容以觀，現行法規定「相同或近似於
    他人同一或類似商品或服務之註冊商標或申請在先之商標，
    有致相關消費者混淆誤認之虞者」，不得註冊。本件依該條
    規定之要件判斷結果，與被告適用審定時商標法第37條第12
    款之結果，兩者結論並無不同。亦即系爭標章之申請，因與
    據以核駁標章近似，且指定使用於類似之服務，並有致相關
    消費者混淆誤認之虞，已如前述，其亦有違現行商標法第23
    條第1項第13款前段之規定。綜上所述，本件標章註冊申請
    事件依課予義務訴訟事件應適用現行商標法規定，而加以適
    用之結果，系爭標章之註冊仍有違現行商標法第23條第1項
    第13款前段之規定。因此，原處分雖未及適用嗣後修正施行
    之商標法，但其處分結論與現行商標法之適用之結果既無不
    同。原處分及訴願決定仍應予維持。從而，原告請求撤銷訴
    願決定及原處分，並命被告對系爭標章應予核准審定之處分
    ，為無理由，應予駁回。
據上論結，本件原告之訴為無理由，爰依行政訴訟法第98條第3
項前段，判決如主文。
中　　華　　民　　國　　94　　年　 　3　　月　 31  　 日
                          第一庭審判長法　官  姜素娥
           　　　　　　　　　　　　 　法　官  吳東都
           　　　　　　　　　　　　   法　官  陳國成
上為正本係照原本作成。
如不服本判決，應於送達後20日內向本院提出上訴狀並表明上訴
理由，如於本判決宣示後送達前提起上訴者，應於判決送達後20
日內補提上訴理由書（須按他造人數附繕本）。
中　　華　　民　　國　　94　　年　 　4　　月　　1　　 日
　　　　　　　              　　　　　書記官  王英傑
